ACORDAO-COMPLETO-2371018

ACÓRDÃO 8208/2019 ATA 32/2019 - SEGUNDA CÂMARA

VISTOS, relatados e discutidos estes embargos de declaração, opostos por Marco Antônio Brito em face do Acórdão 208/2009-TCU-Segunda Câmara, que considerou ilegal a aposentadoria do interessado.
		ACORDAM os ministros do Tribunal de Contas da União, reunidos em sessão da 2ª Câmara, ante as razões expostas pela relatora, e com fundamento nos arts. 32, inciso II, e 34 da Lei 8.443/1992, em:
9.1. conhecer dos embargos de declaração, eis que tempestivamente interpostos pelo interessado, para considerar prejudicado seu julgamento, por perda de objeto, haja vista que o órgão de origem expediu novo ato de concessão de aposentadoria em favor do recorrente, com vigência retroativa, considerado legal, com seu registro ordenado por esta Corte de Contas mediante o Acórdão 14/2019-TCU-Primeira Câmara (TC Processo 002.455/2014-5) ; 
9.2. dar ciência do presente acórdão, juntamente com o relatório e voto que o fundamentam, ao embargante e ao Instituto Federal de Educação, Ciência e Tecnologia de Santa Catarina.

Embargos de Declaração opostos em face de acórdão  que julgou ilegal aposentadoria e negou registro ao respectivo ato concessório.

Segunda Câmara

Instituto Federal de Educação, Ciência e Tecnologia de Santa Catarina - IFSC.

3. Interessados: Adelar Justino Bianchi (CPF XXX.013.009-XX), Júnior Biava (CPF XXX.925.129-XX), Marco Antônio Brito (CPF XXX.468.619-XX), Maria Aparecida Borges (CPF XXX.352.609-XX) e Valda Philippi Berkenbrock (CPF XXX.173.719-XX).

13.1. Ministros presentes: Augusto Nardes (na Presidência), Aroldo Cedraz, Raimundo Carreiro e Ana Arraes (Relatora).
13.2. Ministros-Substitutos presentes: Marcos Bemquerer Costa e André Luís de Carvalho.

ANA ARRAES

Trata-se de embargos de declaração opostos pelo servidor Marco Antônio Brito contra o Acórdão 208/2009-TCU-Segunda Câmara, que considerou ilegal a aposentadoria do interessado em razão do pagamento de parcela de plano econômico (Plano Bresser) , cujos valores deveriam ter sido absorvidos, nos termos do Acórdão 2161/2005-TCU-Plenário.
2.	No recurso (peça 4, p. 2-15) , o embargante sustenta, como preliminares, a inexistência de citação válida do interessado, a decadência do direito à revisão da aposentadoria concedida e ofensa ao princípio da segurança jurídica. 
3.	No mérito, alega a existência de contradições e obscuridades. 
4.	Em primeiro lugar, tratar-se-ia de aposentadoria com proventos integrais. Entretanto, no acórdão embargado, consta que o embargante não teria tempo suficiente para aposentar-se com proventos proporcionais. Em segundo lugar, haveria um equívoco em relação às faltas apontadas no acórdão embargado, pois se menciona a ocorrência de 249 faltas injustificadas, o que, segundo alega, não confere com a certidão de tempo de serviço emitida pelo Cefet/SC. Em terceiro lugar, aponta equívoco no tocante à modificação do critério para cômputo da URP, haja vista que não se pode, administrativamente, modificar decisão da esfera judicial transitada em julgado. Pugna pela aplicação da Súmula 74 do TCU.
5.	Por fim, requer a suspensão imediata e automática da decisão sob recurso, nos termos do art. 287, §3º, do Regimento Interno do TCU, e a aplicação de efeitos infringentes. 
6.	Determinei o retorno dos autos à Secretaria de Fiscalização de Pessoal para que, preliminarmente à apreciação dos embargos, fosse examinado o novo ato existente no Sistema Sisac em favor de Marco Antônio Brito (peça 16) . 
7.	O novo ato de concessão foi considerado legal e registrado pelo Acórdão 14/2019-TCU-Primeira Câmara, da lavra do ministro Bruno Dantas (TC Processo 002.455/2014-5) .
8.	Solicitei, então, manifestação do Parquet, considerando possível perda de objeto do presente processo, com o consequente arquivamento do feito (peça 21) . 
9.	Em sua manifestação (peça 22) , o MPTCU entendeu que não houve perda de objeto dos presentes embargos, tendo em vista que permaneceria o interesse do embargante, pois teria deixado de receber parte dos proventos e aguardaria o processamento da matéria por este Tribunal. Sugere o conhecimento dos embargos para, no mérito, rejeitá-los, ante a ausência de argumentos capazes de evidenciar omissão, contradição ou obscuridade no Acórdão 208/2009-TCU-Segunda Câmara em relação ao tema de fundo, qual seja, a irregularidade no pagamento da parcela de plano econômico. 
	É o Relatório.

não há.

Procurador Júlio Marcelo de Oliveira.

Atos sujeitos a registro. Aposentadoria. Ilegalidade. Negativa de Registro. Embargos de Declaração. Ato de Alteração da Aposentadoria considerado legal pelo Acórdão 14/2019 - 1ª Câmara. Inutilidade do Provimento do Tribunal. Perda de Objeto. Prejudicialidade. Não conhecimento. Precedentes. - Fica prejudicado, por perda de objeto, o julgamento de recurso interposto contra acórdão que considerou ilegal ato de concessão inicial de aposentadoria quando houver deliberação pela legalidade e registro de novo ato da mesma aposentadoria, com vigência retroativa, em acórdão posterior ao recorrido.

APOSENTADORIA (APOS)

Secretaria de Fiscalização de Pessoal (Sefip).

Cuidam os autos de embargos de declaração, com pedido de efeitos infringentes, opostos por Marco Antônio Brito contra o Acórdão 208/2009-TCU-Segunda Câmara (rel. ministro Benjamin Zymler) , que considerou ilegal a aposentadoria do interessado em razão do pagamento de parcela de plano econômico (Plano Bresser) , cujos valores deveriam ter sido absorvidos em contrapartida aos aumentos conferidos por lei que beneficiaram a carreira do servidor, nos termos do Acórdão 2161/2005-TCU-Plenário.
2.	No voto-condutor do acórdão embargado, o ministro-relator assim se pronunciou:
"No tocante ao servidor Marco Antônio Brito, a proposta de ilegalidade dos pareceres decorreu da manutenção, em seus proventos (deferidos em 14.4.1999) do percentual de 6,06% (resíduo do Plano Bresser - setembro de 1987) . Assiste razão aos pareceres. Contudo, deve ser aplicado o entendimento consubstanciado no Acórdão 2161/2005-TCU-Plenário, no sentido de possibilitar a manutenção dos pagamentos da rubrica impugnada sob a forma de vantagem pessoal nominalmente identificada, observados os valores devidos em dezembro de 2000, a serem atualizados exclusivamente pelos índices de reajuste geral dos servidores públicos federais. Observo que, desde junho de 2006, a parcela foi desvinculada do provento básico do servidor, em cumprimento ao citado acórdão. Com isso, busca-se assegurar o princípio da segurança jurídica, haja vista o longo período no qual o servidor vem recebendo a parcela."
3.	Os embargos de declaração merecem ser conhecidos por atenderem aos requisitos de admissibilidade; foram opostos pelo interessado, ou seja, por parte legítima, nos termos do art. 34, §1º, da Lei 8.443/1992. 
4.	Quanto à tempestividade do recurso, observo que não consta dos autos que o interessado tenha sido notificado diretamente pelo Acórdão 208/2009-TCU-Segunda Câmara. O Ofício 146/2009 - Sefip, de 10/2/2009, foi dirigido à reitora do Instituto Federal de Educação, Ciência e Tecnologia de Santa Catarina - IFSC.  Por sua vez, o interessado afirma ter sido notificado em 6/3/2009. Como protocolou os embargos no dia 16/3/2009, observou o prazo legal de 10 dias, atendendo ao art. 34, §1º, da Lei 8.443/1992. 
5.	Nada obstante, considero que o julgamento do mérito se encontra prejudicado por perda de objeto. De fato, foi expedido novo ato de concessão de aposentadoria (número de controle 10013270-04-2009-000015-3) , com vigência a partir de 14/4/1999, o qual foi considerado legal e registrado pelo Acórdão 14/2019-TCU-Primeira Câmara, da lavra do ministro Bruno Dantas (TC Processo 002.455/2014-5) .
6.	O MPTCU sustenta que não haveria que falar em perda de objeto, tendo em vista que o interesse do embargante permanece pois deixou de receber parcela dos proventos.
7.	Ocorre que não observo diferença entre a estrutura remuneratória do primeiro ato, 10459308-04-1999-000032-6, considerado ilegal, com a do segundo ato, 10013270-04-2009-000015-3, considerado legal; em ambos os casos, as vantagens são as seguintes:
	Código
	Denominação
	Valor (R$) 

	4-2-8663-4
	Lei Delegada 13
	1.139,52

	4-2-8608-1
	Adc Tp Serv 22%
	156,68

		RT 739/90 6,06%
	121,70

8.	Portanto, não procede a afirmação de que teria havido perda de parcela dos proventos, evidenciando o interesse do embargante; a parcela remuneratória questionada permanece. 
9.	Ademais, eventual acolhimento dos presentes embargos com efeitos infringentes careceria de utilidade, pois não seria instrumento processual idôneo para reformar o Acórdão 14/2019-TCU-Primeira Câmara, que considerou o ato legal, ordenando o seu registro. 
10.	Ante a ausência do binômio necessidade/utilidade, é evidente a perda de objeto dos presentes embargos. 
11.	Nesse sentido, confira-se o Acórdão 4380/2009-TCU-Segunda Câmara (rel. min. Raimundo Carreiro) , no qual ficou assentado que:
"A emissão de novo ato de concessão inicial, com vigência retroativa à data da inativação, substitui, de pleno direito, o ato anterior. Fica prejudicado, por perda de objeto, o julgamento de recurso interposto contra acórdão que considerou ilegal ato de concessão inicial de aposentadoria, quando houver deliberação pela legalidade e registro de novo ato de concessão inicial da mesma aposentadoria, em acórdão posterior ao recorrido."
12.	No mesmo sentido, destaco, ainda, o Acórdão 4816/2009-TCU-Segunda Câmara (rel. min. Raimundo Carreiro) : 
"Declara-se prejudicada, por perda de objeto, a apreciação da legalidade de ato sujeito a registro, quando houver ato posterior, substitutivo daquele que já tenha sido examinado pelo TCU. Considera-se, para fins de registro de atos de pessoal, a situação remuneratória mais recente."
13.	Ainda que assim não o fosse, os embargos de declaração, com efeitos infringentes, seriam rejeitados, pois incapazes de infirmar o fundamento pelo qual o ato de concessão inicial fora considerado ilegal, qual seja, a irregularidade no pagamento da parcela de plano econômico.
	Nesses termos, VOTO por que o Colegiado aprove a minuta de acórdão que submeto à sua deliberação.
	TCU, Sala das Sessões Ministro Luciano Brandão Alves de Souza, em 10 de setembro de 2019.
ANA ARRAES 
Relatora